【裁判字號】    98,上,223
【裁判日期】    981230
【裁判案由】    拆屋還地
【裁判全文】
臺灣高等法院高雄分院民事判決           98年度上字第223號
上  訴  人  乙○○
訴訟代理人  丙○○
被 上訴 人  板信商業銀行股份有限公司
法定代理人  丁○○
訴訟代理人  楊林澂律師
            史乃文律師
            甲○○
上列當事人間請求拆屋還地事件，上訴人對於民國98年8 月21日
臺灣高雄地方法院98年度訴字第852 號第一審判決提起上訴，本
院於98年12月16日言詞辯論終結，判決如下：
    主  文
上訴駁回。
第二審訴訟費用由上訴人負擔。
    事實及理由
一、被上訴人起訴主張：坐落高雄市○○區○○段四小段690 號
    之土地（下稱系爭土地）為伊所有，同小段709 地號土地及
    其上同小段5480建號即門牌號碼高雄市新興區○○○路21巷
    8 號建物（下稱系爭建物）為上訴人乙○○所有。伊於民國
    96年8 月24日發現系爭建物增建部分有越界、無權占用系爭
    土地之情形，應為系爭建物辦理第一次登記後所增建，伊即
    於同年月30日函知拆除並請求交還土地，未獲置理。原審共
    同被告丙○○為乙○○之父，自承為增建部分之建造人，爰
    依民法第767 條中段、前段之規定，提起本件訴訟，求為判
    決：(一)上訴人與丙○○應將系爭土地上如高雄市地政處新興
    地政事務所97年12月8 日製作之土地複丈成果圖（下稱附圖
    ）所示編號Ａ、面積34.72 平方公尺之建物部分（下稱增建
    部分）拆除，並將該部分之土地交還被上訴人。(二)願供擔保
    請准予宣告假執行（按被上訴人請求丙○○拆屋還地部分，
    經原審判決駁回其該部分之訴確定）。
二、上訴人則以：被上訴人於96年1 月3 日與台灣開礦資產管理
    股份有限公司（下稱台灣開礦公司）順利斡旋系爭土地及同
    段689-1 、690 、690-1 號等4 筆土地及其上建物買賣事宜
    ，台灣開礦公司乃與丙○○洽談合作整建出售事宜，並於同
    年月24日簽訂合夥契約。嗣被上訴人將上開土地及建物出售
    予台灣開礦公司，丙○○為便於將來合夥事業之經營，遂經
    台灣開礦公司同意而就系爭建物予以增建，並非無正當權源
    。且增建部分有6 層樓高，占用土地部分係法定空地，無法
    作建築基地使用，被上訴人訴請拆除，將導致伊蒙受重大損
    失，係權利濫用。又增建部分第一層面積為34.72 平方公尺
    ，6 層共208.32平方公尺，足供單獨使用，且結構上無須與
    其他建物構成一體，自非其他建物之附屬建物。況增建部分
    位於系爭建物（坐落同段709 號土地上）及門牌號碼為同愛
    街30號建物（坐落609 號土地上，下稱30號建物）、同愛街
    32號建物（坐落609 號及710 號土地上，下稱32號建物）之
    間，增建部分應附屬在相同基地之30號及32號建物，不應附
    屬在不同基地之系爭建物上。且增建部分，一部分係於82年
    增建，而系爭建物係於95年始興建，則增建部分既有部分增
    建在先，不能視為附屬在系爭建物上。又30號建物及32號建
    物之實際所有權人均為丙○○，其中30號建物，丙○○因借
    款擔保而信託登記為蔡耀文所有，32號建物則與邱鑾互易但
    未辦理所有權移轉登記，仍登記為邱鑾所有，丙○○現仍與
    向蔡耀文購買30號房屋之被上訴人及向邱鑾購買32號建物之
    李銘松訴訟中，故30號及32號建物實際為丙○○所有且由丙
    ○○占用，丙○○始在該二建物之法定空地上增建房屋，並
    打通32號建物牆壁連通使用。而系爭建物遲至95年始興建，
    與增建部分無關，因此如不認增建部分係可單獨使用，亦係
    為30號及32號建物而增建，與系爭建物無關，自非附屬於系
    爭建物等語，資為抗辯。
三、原審判命上訴人應將增建部分拆除，將該部分之土地交還被
    上訴人，並為附條件准、免假執行之宣告，及駁回被上訴人
    其餘之訴，上訴人提起上訴，聲明：(一)原判決關於命上訴人
    拆屋還地部分及假執行之宣告均廢棄。(二)上開廢棄部分，被
    上訴人在一審之訴及假執行之聲請均駁回。被上訴人則聲明
    駁回上訴人之上訴。
四、兩造不爭執事項：
  (一)系爭土地為被上訴人所有，系爭建物為乙○○所有。
  (二)系爭建物之增建部分占用系爭土地如原判決附圖所示編號Ａ
    面積34.72平方公尺，係上訴人之父即其訴訟代理人丙○○
    所興建，迄今尚未完工。
  (三)系爭建物之增建部分為丙○○出資所興建，面積為附圖編號
    Ａ部分所示面積34.72 平方公尺。
  (四)被上訴人與訴外人板信資產管理股份有限公司與台灣開礦公
    司簽立不動產買賣契約書及不動產信託契約書。
五、兩造爭執事項：
  (一)增建部分是否構造上及使用上具有獨立性？
  (二)增建部分占用系爭土地部分有無正當權源？
  (三)被上訴人行使權利，是否構成權利濫用？
六、本院判斷：
  (一)按民法第66條第1 項規定，稱不動產者，謂土地及其定著物
    。所謂定著物，係指非土地之構成部分，繼續附著於土地，
    而達一定經濟上目的，不易移動其所在之物而言。如房屋之
    結構體業已完成，僅門窗尚未裝設及內部裝潢尚未完成，此
    項尚未完全竣工之房屋，已足避風雨，可達經濟上之使用目
    的，即成為獨立之不動產，由原始起造人取得所有權。又按
    所有人於原有建築物之外另行增建者，如增建部分與原有建
    築物無任何可資區別之標識存在，而與之作為一體使用者，
    因不具構造上及使用上之獨立性，自不得獨立為物權之客體
    ，原有建築物所有權範圍因而擴張（最高法院88年度臺上字
    第485 號判決意旨參照）。經查：系爭建物已合法辦理所有
    權登記，所有權人為上訴人，為兩造所不爭，並有建物登記
    謄本可稽（卷第11-12 頁），堪信屬實。且增建部分為6 層
    樓，已與系爭建物完全打通，業經原審前往現場履勘屬實，
    製有勘驗筆錄及現場照片在卷可稽（見一審卷第32至35頁、
    41至43頁），並為上訴人所不爭；增建部分係沿系爭建物牆
    緣而增建之狹長形建物，有上訴人所提出之建物位置圖可按
    （本院卷第78頁）；系爭建物鄰系爭土地部分之原有牆壁已
    拆除而與增建部分內部相通，亦有現場照片附卷可稽（一審
    卷第42頁），亦堪信實。上訴人雖辯以：增建部分非但與系
    爭建物打通，且與同愛街30號及32號建物打通，原審勘驗亦
    證實增建部分與系爭建物及同愛街30號建物三者連成一體，
    可以互通，而同愛街30號建物與增建部分均坐落690 號土地
    ，此與系爭建物坐落709 號土地之情形有異，增建部分應附
    屬在同愛街30號及32號建物；且增建部分之後方靠近710 地
    號係於82年增建六層樓，而系爭建物係於95年始興建，則增
    建部分既有部分增建在先，不能視為附屬在系爭建物上等語
    。惟增建部分係丙○○所興建，依丙○○所稱：「針對Ａ部
    分相鄰710 地號部分有4.5 米增建，在民國82年時就興建完
    成6 層，其餘部分是在95年興建至2 樓」「系爭建物82年就
    開始蓋，到現在還沒有完成。」「我增建的部分在82年就陸
    續增建」（一審卷第51、146 、144 頁）、「增建部分的後
    半部靠近710 地號是在82年增建六層樓，後來在95年增建前
    半部到二樓的時候將女兒牆壁打掉以銜接前半部，前半部我
    蓋到二樓，他們發現後要求我打掉，才發生這糾紛。」「臺
    灣開礦資產管理股份有限公司也出具同意書（按：日期為96
    年10月22日）跟我處理新建的部分，所以我才繼續蓋，一直
    蓋到六樓」（本院卷第41頁），及丙○○自承：「（增建的
    部分做何使用？）是當時與臺灣開礦合作時，臺灣開礦要我
    增建後與隔壁房屋要合起來做辦公室使用的」等語（一審卷
    第146 頁），可見增建部分經丙○○於82年陸續增建，至今
    尚未完成，但增建部分之結構體既與系爭建物完全打通，且
    增建目的係為與系爭建物合併做辦公室使用，堪認增建部分
    與系爭建物在結構上顯已成為一體且將於完工後合併使用，
    外觀上無從判斷有二棟建物存在，增建部分即不具有構造上
    及使用上之獨立性，自不得獨立為物權之客體，上訴人系爭
    建物之所有權範圍即因增建部分之併入而擴張，上訴人抗辯
    增建部分之總面積足供單獨使用，結構上無須與其他建物構
    成一體云云，要無可取。至增建部分縱與同愛街30號及32號
    建物相通，惟依丙○○所提建物位置圖（本院卷第78頁）顯
    示，其相通部分僅增建部分後方與該二建物相鄰部分，範圍
    甚小，而增建部分之全部結構體完成後已與相鄰系爭建物內
    部完全相通，不具構造上之獨立性，且增建目的係為與系爭
    建物作辦公室之一體使用，自非同愛街30號及32號建物之附
    屬物。又依卷附建物登記謄本所載，系爭建物於95年4 月12
    日興建完成，而丙○○雖於82年間已增建部分建物，但丙○
    ○繼續增建至今，既尚未完工，即無82年間已興建部分附屬
    於同愛街30號及32號建物可言。從而上訴人上開所辯，核不
    足取。
  (二)增建部分雖係丙○○出資興建，但因與系爭建物在結構上及
    使用上成為一體，而構成系爭建物之一部分，僅系爭建物之
    登記所有權人即上訴人有權處分，丙○○並無處分之權能。
    雖上訴人辯稱系爭建物增建部分，係丙○○透過台灣開礦公
    司與被上訴人斡旋，被上訴人已同意出售系爭土地而與台灣
    開礦公司簽訂買賣契約及信託契約，依該買賣契約書第9 條
    約定，被上訴人於簽約時顯已知悉丙○○在系爭土地上有增
    建情事，乃授權台灣開礦公司與丙○○處理，台灣開礦公司
    遂與丙○○簽訂合夥契約，同意丙○○就系爭建物增建及使
    用等語，並提出斡旋單、支票、買賣契約及不動產信託契約
    書、台灣開礦公司出具之同意書及合夥契約書等件為證。惟
    被上訴人固不否認曾與台灣開礦公司簽訂買賣契約及信託契
    約，但否認台灣開礦公司與丙○○間有合夥關係及台灣開礦
    公司同意系爭建物之增建，並稱其與台灣開礦公司已合意解
    除契約等語。查，被上訴人雖與台灣開礦公司就系爭土地簽
    訂買賣契約，但此僅為債之關係，於未辦理所有權移轉登記
    前，被上訴人仍屬系爭土地之所有權人。且丙○○對於被上
    訴人未交付系爭土地予台灣開礦公司乙節並無爭執（一審卷
    第147 頁）。而依上開不動產買賣契約第9 條約定：「乙方
    （指台灣開礦公司）清楚知悉買賣標的物有遭越界建築情形
    、遭第三人占用之情形、遭第三人主張工程款糾紛情形、返
    還房屋及返還買賣價金等訴訟存在或有其他法律關係等均同
    意自行查明、排除並承擔返還房屋訴訟」，意指台灣開礦公
    司同意自行查明不動產現狀並排除糾紛，並無被上訴人授權
    台灣開礦公司與丙○○簽定合夥契約及同意丙○○就系爭建
    物增建及使用之記載，是被上訴人與台灣開礦公司簽約之前
    雖已知悉丙○○增建部分有越界占用系爭土地之事，及台灣
    開礦公司縱出具同意書，但被上訴人既未同意丙○○增建及
    使用，自不得以有上開第9 條約定即謂該同意書係經被上訴
    人授權所為，上訴人亦不得以該同意書對抗被上訴人，執為
    占有系爭土地之法律依據。上訴人執此抗辯被上訴人同意丙
    ○○越界建築，核不足取。是被上訴人主張上訴人系爭建物
    之增建部分占用系爭土地並無正當權源，洵堪採信。
  (三)按民法第148 條第1 項係規定行使權利，不得以損害他人為
    主要目的，若當事人行使權利，雖足使他人喪失利益，而苟
    非以損害他人為主要目的，即不在該條所定範圍之內（最高
    法院45年台上字第105 號判例參照）。查系爭建物於95年4
    月12日興建完成，增建部分係就系爭建物完成後打通牆壁所
    增建之違章建物，迄今尚未完工，已如前物，依高雄市政府
    當前取締違建作業要點第1 點規定：「85年7 月1 日以後產
    生之違章建築，依法查報拆除，正在施工中者以即報即拆處
    理」，該增建部分既尚未全部完工，本應依法查報拆除，殊
    難認被上訴人有濫用權利之情事。上訴人雖另辯稱系爭建物
    增建部分縱令拆除，該法定空地亦無法作為建築基地使用，
    故拆除後被上訴人收回該法定空地，固在景觀上有所幫助，
    但對被上訴人並無重大利益，反觀該增建部分為6 層建物，
    拆除後將導致上訴人蒙受重大損失，係權利濫用等語。然所
    謂「法定空地」，依建築法第11條第1 項規定，係為建築基
    地法定應留設空地之面積，為建築基地之部分，屬於供建築
    使用之土地。該依相關建築法令所應留設一定比例之法定空
    地，係為使建築物便於日照、通風、採光、活動及防火等目
    的，兼具居家環境舒適品質與居住安全之考量，如於法定空
    地上建屋，有違建築法第11條第3 項之規定，屬違章建築，
    縱有相鄰關係，不應予以保護。是上訴人系爭建物之增建部
    分既為違建，而占用法定空地，影響居住環境品質及安全，
    並侵害被上訴人之權益，被上訴人訴請拆除，乃其權利之正
    當行使，且與公共利益無損，雖足使上訴人喪失利益，但既
    非以損害上訴人為主要目的，自無違背誠信及權利濫用可言
    。上訴人辯以被上訴人係專為損害他人為主要目的，屬權利
    濫用云云，自無可取，亦與被上訴人是否另請求不當得利無
    關。至上訴人另以被上訴人早已知悉系爭建物增建情形，並
    曾向台灣開礦公司表示因已成立買賣，可由台灣開礦公司任
    意處理，卻仍請求拆屋還地，有違誠信一節，為被上訴人所
    否認，上訴人未能舉證以實其說，其此部分所辯亦無可取。
七、綜上所述，如原判決附圖所示編號Ａ之增建部分已構成系爭
    建物之一部分，上訴人有處分之權能，該增建部分占用系爭
    土地既無正當權源，被上訴人訴請拆屋還地，亦無違背誠信
    及權利濫用之情事，從而被上訴人依民法第767 條規定，請
    求上訴人應將坐落系爭土地上如附圖所示編號Ａ、面積34.7
    2 平方公尺之建物部分拆除，並將該部分之土地交還被上訴
    人，洵屬正當，應予准許。原審判命上訴人應拆屋還地，並
    無違誤。上訴意旨指摘原判決不當，求予廢棄改判，為無理
    由，應予駁回其上訴。
八、據上論結，本件上訴為無理由，依民事訴訟法第449 條第1
    項、第78條、第85條第1 項前段，判決如主文。
中    華    民    國    98    年    12    月    30    日
                            民事第六庭
                                審判長法官  許明進
                                法      官  魏式璧
                                法      官  徐文祥
以上正本證明與原本無異。
如對本判決上訴，須於判決送達後20日內向本院提出上訴狀，其
未表明上訴理由者，應於上訴後20日內向本院提出上訴理由書（
均須按他造當事人之人數附繕本）。上訴時應提出委任律師或具
有律師資格之人之委任狀，並依附註條文規定辦理。
中    華    民    國    98    年    12    月    31    日
                                書  記  官  呂素珍
附註：
民事訴訟法第466 條之1 ：
對於第二審判決上訴，上訴人應委任律師為訴訟代理人，但上訴
人或其法定代理人具有律師資格者，不在此限。
上訴人之配偶、三親等內之血親、二親等內之姻親，或上訴人為
法人、中央或地方機關時，其所屬專任人員具有律師資格並經法
院認適當者，亦得為第三審訴訟代理人。
第1 項但書及第2 項情形，應於提起上訴或委任時釋明之。

司法院資訊處製作；財團法人民間司法改革基金會備份。
